【裁判字號】    97,上,1058
【裁判日期】    980602
【裁判案由】    清償借款
【裁判全文】
臺灣高等法院民事判決                  97年度上字第1058號
上  訴  人  甲○○
訴訟代理人  黃炳飛律師
被  上訴人  丙○○
訴訟代理人  丁○○
上列當事人間請求清償借款事件，上訴人對於中華民國97年10月
15日臺灣板橋地方法院96年度訴字第2639號第一審判決提起一部
上訴，本院於98年5月19日言詞辯論終結，判決如下：
    主      文
原判決關於駁回上訴人後開第二項之訴部分，並訴訟費用之裁判
（除確定部分外）均廢棄。
被上訴人應給付上訴人新台幣捌拾萬元，及自民國九十六年十一
月十四日起至清償日止，按年利率百分之五計算之利息。
其餘上訴駁回。
第一（除確定部分外）、二審訴訟費用，均由被上訴人負擔十七
分之八，餘由上訴人負擔。
    事實及理由
一、上訴人主張：伊於民國96年6月13日自其開設之郵局帳戶內
    提領現金新臺幣（下同）80萬元借予被上訴人，又於96年6
    月21日自同一帳戶內提領現金100萬元，並將其中90萬元借
    予被上訴人，被上訴人即簽發如附表編號1所示面額170萬元
    本票（下稱系爭本票）交付伊以為擔保。詎被上訴人屆期拒
    不清償借款，經伊提示系爭本票亦未獲付款。為此依消費借
    貸及票據之法律關係，求為判命被上訴人應給付伊170萬元
    ，與自視為起訴之支付命令送達翌日即96 年11月14日起至
    清償日止，按年利率5%計算之利息（關於上訴人請求自96年
    7月10日起至96年11月13日止之利息，及逾年利率5%計算之
    利息等敗訴部分，未據提起上訴，已告確定，爰不另贅）。
二、被上訴人則以：伊從未向上訴人借貸金錢，亦未簽發系爭本
    票，該本票所載「丙○○」之簽名係由上訴人與訴外人乙○
    ○共同偽造，伊自不負發票人責任。又系爭本票縱經法務部
    調查局鑑定結果，認定其上「丙○○」簽名筆跡與伊親筆簽
    名筆跡之筆劃特徵相同，然伊不識字，其簽名筆跡之筆劃特
    徵極易模仿，故上開鑑定結果並無法證明系爭本票確係伊所
    簽發，亦無法排除系爭本票受他人臨摹偽造之可能。況系爭
    本票所載「丙○○」之位置，係書寫於「此致」之後，且發
    票人欄係記載「乙○○」、「北巿三民路72號5F之1」、「
    Ｚ000000000」，與伊之身分證字號「Ｚ000000000」及住址「
    臺北縣三重巿新生街53號3樓」全然不符，顯見系爭本票之
    記載有諸多不合理處，應屬偽造之本票。又縱認系爭本票所
    載「丙○○」之簽名係由伊所簽署，惟依證人乙○○所證：
    「本票上170萬元及身分證字號、住址都是我寫的，至於96
    年6月21日的日期我不確定是否我寫的，至於到期日部分96
    年是我寫的，後來修改的7月10日不是我寫」等語，足證系
    爭本票簽發時，並未記載本票金額及發票年月日，依票據法
    第120條第1項及第11條第1項之規定，該本票自始即因欠缺
    本票絕對必要記載事項而當然無效等語為辯。
三、原審為上訴人敗訴之判決，上訴人提起一部上訴，聲明：
    (一)原判決關於駁回上訴人後開第二項之訴部分，並訴訟費用
      之裁判（除確定部分外）均廢棄。
    (二)被上訴人應給付上訴人新台幣壹佰柒拾萬元，及自支付命
      令送達翌日起至清償日止，按年利率5%計算之利息。
    被上訴人則答辯聲明：上訴駁回。
四、上訴人主張其執有被上訴人簽發之系爭本票，惟屆期提示，
    不獲付款等語，為被上訴人所否認。經查：
    (一)被上訴人前曾向臺灣板橋地方法院檢察署（下稱板橋地檢
      署）對上訴人及乙○○提出偽造系爭本票之刑事告訴（案
      列該署97年度偵字第15427號，下稱另案偽造有價證券等
      案件），經該署檢察官將系爭本票原本，併同被上訴人親
      筆簽署之票號CH0000000號本票、借貸無息證明書兼借據
      、該署訊（詢）問筆錄等原本，送請法務部調查局鑑定二
      者筆跡是否出於同一人手筆，由該局以照相放大、歸納分
      析、特徵比對等方法鑑定後，認系爭本票原本上「丙○○
      」（即被上訴人）簽名筆跡與被上訴人親筆簽署「丙○○
      」簽名筆跡之結構佈局、態勢神韻、書寫習慣（包括起筆
      、收筆、筆力、筆速、筆序等筆劃細部特徵）均相同，有
      該局97年4月29日調科貳字第09700163130號鑑定書1件暨
      所附鑑定分析表2份等影本足憑（見原審卷第56至59頁）
      。是板橋地檢署檢察官於另案偽造有價證券等案件乃據以
      認定系爭本票上「丙○○」之署押為被上訴人自己所為，
      並非上訴人及乙○○所偽造，爰就被上訴人告訴上訴人及
      乙○○偽造有價證券罪部分，以97年度偵字第15427號處
      分不起訴，被上訴人雖聲請再議，惟亦經臺灣高等法院檢
      察署以97年度上聲議字第3789號駁回再議確定，有處分書
      可稽（見本院卷第22至26、72至84頁）。堪認系爭本票上
      「丙○○」之簽名筆跡確為被上訴人親筆所為。被上訴人
      雖抗辯其不識字，系爭本票上「丙○○」之簽名係遭他人
      臨摹偽造，並非其所為乙節，非但為上訴人所否認，且被
      上訴人迄未舉證以實其說，甚且自承無反證可以證明系爭
      本票上「丙○○」簽名非其所為（見本院卷第55頁反面）
      ，況觀諸前揭鑑定分析表所顯示經照相放大後之系爭本票
      上「丙○○」簽名筆跡，其筆順連貫、流暢，並無臨摹、
      偽作之嫌，是被上訴人前開所辯，自屬無據。
    (二)被上訴人復辯稱系爭本票上無其指印，而「丙○○」三字
      係寫於「此致」之後，且發票人欄係記載「乙○○」、地
      址欄所載「北巿三民路72號5F之1」及身分證字號「Ｚ0000
      00000」，亦與其住址「臺北縣三重巿新生街53號3樓」及
      身分證字號「Ｚ000000000」不同，且票面金額、發票日及
      到期日均非其所寫，顯非其簽發等語，惟查：
      1.按票據為特定當事人間之支付手段，輾轉流通於社會公
        眾，營有通貨之作用，裨益金融經濟之發展；票據法本
        於助長票據流通之原則，規定票據之要式性，簽名為各
        種票據行為必須具備之要件，此項票據上之簽名，依票
        據法第6條規定，僅得以蓋章代之，民法第3條第3項所
        定以指印代簽名之規定，自不得適用於票據行為（最高
        法院92年度台上字第802號裁判要旨參照）。而被上訴
        人在系爭本票上親簽其姓名，即應依票上所載文義負責
        （票據法第5條第1項規定），至按捺指印，依前開說明
        ，既無代替票據上簽名或蓋章之效力，縱令被上訴人曾
        在其他票據上按捺指印，然仍不發生票據法上簽名或蓋
        章之效力，則被上訴人未在系爭本票上按捺指印，仍不
        影響其簽名之效力。被上訴人徒以系爭本票上無其指印
        ，即否認其上簽名之真正及效力云云，自無可採。
      2.觀之系爭本票上「丙○○」三字，雖非緊接在「發票人
        」欄之後，亦非緊接在「此致」欄之後，而係與「付款
        地」欄同行，惟被上訴人既自稱不識字云云，又非無簽
        發本票之經驗（見本院卷第39頁下方面額120萬元本票
        ），殊無不知其簽名在系爭本票上應負發票人之責任，
        況證人乙○○已結稱上訴人以被上訴人前已借款80萬元
        ，又要借90萬元，將兩筆借款寫成一筆，共計170萬元
        ，取出空白本票要被上訴人簽本票，被上訴人以不識字
        為由，要其填寫系爭本票日期、金額，再由被上訴人簽
        名等語（見本院卷第89頁反面、90頁、108頁反面），
        應認被上訴人確係以發票人之意思而簽名在系爭本票上
        ，尚難以被上訴人在系爭本票上簽寫「丙○○」三字之
        位置非緊接在「發票人」欄之後，即遽謂其無簽發系爭
        本票之意思及事實。被上訴人所辯以系爭本票上「丙○
        ○」三字之位置而言，其並無為發票人之意而為云云，
        不足以採。
      3.次按「本票應記載左列事項，由發票人簽名：一、表明
        其為本票之文字。二、一定之金額。三、受款人之姓名
        或商號。四、無條件擔任支付。五、發票地。六、發票
        年、月、日。七、付款地。八、到期日。未載到期日者
        ，視為見票即付。未載受款人者，以執票人為受款人。
        未載發票地者，以發票人之營業所、住所或居所所在地
        為發票地。未載付款地者，以發票地為付款地。見票即
        付，並不記載受款人之本票，其金額須在五百元以上。
        」，票據法第120條定有明文。可知本票之絕對、相對
        應記載事項並未包括發票人之身分證字號；而發票地、
        付款地均未限定必為發票人之營業所、住所或居所所在
        地，僅於未記載發票地時，以發票人之營業所、住所或
        居所所在地為發妙地，未記載付款地者，以發票地為付
        款地。可知本票無須記載發票人之身分證字號，而本票
        上之到期日、發票地及付款地，均非絕對應記載事項，
        雖未記載到期日者，仍得視為見票即付；未記載發票地
        ，得以發票人之營業所、住所或居所所在地為發票地；
        未記載付款地，亦得以發票地為付款地，均不影響本票
        之效力。是系爭本票上原到期日96年8月20日雖經乙○
        ○塗改成96年7月10日，但因乙○○未經被上訴人同意
        即塗銷原到期日（見本院卷第90頁反面），其塗銷無效
        （票據法第17條參見），仍以原到日期為準，因原到期
        日既在96年6月21日發票日後，核與如附表編號2所示本
        票之發票日、到期日相隔約2個月等情相符，該項記載
        並無矛盾，即使原到期日因遭乙○○塗改致無法辨別，
        仍得以視為見票即付處理，不致影響系爭本票之效力。
        又系爭本票記載之發票地「北市○○路72號5F之1」及
        身分證字號「Ｚ000000000」，縱與被上訴人之住址「臺
        北縣三重巿新生街53號3樓」及身分證字號「Ｚ00000000
        0」不同，惟依上開說明，本票之發票地非絕對應記載
        事項，且未規定必須同於發票人之營業所、住所或居所
        所在地，即使未予記載，亦無不可；另票據法並未規定
        須記載發票人之身分證字號，更遑論有記載錯誤之情形
        ；況前揭地址「北市○○路72號5F之1」及身分證字號
        「Ｚ000000000」均屬同在系爭本票上簽名之乙○○個人
        資料，有個人基本資料查詢結果足憑（見原審卷第37頁
        ），則系爭本票上記載乙○○之住址及身分證字號等個
        人資料，並無悖於常情，自不能將乙○○個人資料與被
        上訴人混為一談。是被上訴人所辯系爭本票有關前揭記
        載錯誤云云，殊乏所據。
      4.又乙○○於98年2月20日在本院結稱：系爭本票之日期
        、金額都係其所寫的，除「丙○○」三字係被上訴人所
        寫外，其餘手寫部分都係其所寫的，上訴人於96年6月
        21日拿出空白本票，說被上訴人前欠伊80萬元，今天又
        要向伊借90萬元，合起來170萬元，上訴人說兩筆借款
        寫成一張本票，要被上訴人簽本票，因為被上訴人不識
        字，只會寫自己的名字，所以其代被上訴人寫本票，被
        上訴人再簽名，隔天上訴人說本票上的字除「丙○○」
        外，均係其寫的，故要其在本票上面簽名作擔保，每次
        被上訴人開本票時，都說不會寫，都要其幫忙寫，然後
        被上訴人簽名就好，不是只有系爭本票才有這樣情形，
        其在系爭本票簽名及更改到期日，均有按捺指印，被上
        訴人知道系爭本票開票之日期，因被上訴人在場，亦同
        意，但其未告知更改到期日等語（見本院卷第89頁反面
        、90頁）。又於98年4月6日在本結稱：「96年6月21日
        在張記烤鴨店門口摩托車旁邊，當時還沒有吃飯，有我
        、甲○○（即上訴人）、廖秀梅（即上訴人之配偶）、
        江先生（丙○○鄰居）、丙○○等5人，江先生去對面
        大哥大買電池，甲○○就說丙○○要向他借90萬元，丙
        ○○說他不會寫字，叫我寫，甲○○拿出空白本票，甲
        ○○說丙○○已經向他借80萬元，今天再借90萬元，共
        170萬元，所以丙○○叫我寫170萬元，發票日就寫當天
        日期96年6月21日，到期日忘記寫何日，後來改日期，
        這張本票除丙○○三個字外，其他都是我寫的。丙○○
        也是在摩托車上面寫他的名字，寫完之後甲○○回家去
        拿簿子，約在郵局見面，我到郵局說要將90萬元接過手
        ，甲○○說不給我，他說不信任我，我生氣就離開，也
        沒有去張記烤鴨店吃飯。」、「（問：上訴人何時至三
        重某郵局領出90萬元？）96年6月21日下午。（問：上
        訴人何時、地提出空白本票，交由證人填載其內容，證
        人是否有填發票日96年6月21日？票面額170萬元？……
        在場有何人？）96年6月21日他去郵局領錢以前在張記
        烤鴨店前摩托車旁拿出來的，我有填發票日，票面金額
        170萬元，到期日也是我寫的，在場的有我、甲○○、
        丙○○、林廖秀梅，江先生當時去對面的大哥大。（問
        ：被上訴人是否知道上訴人在系爭本票填寫票面金額為
        170萬元？就該票面額到底有無向被上訴人確認數額明
        確？被上訴人是否知道證人在系爭170萬元本票上所填
        載之數字及文字？）被上訴人知道我在系爭本票寫170
        萬元，我有跟他確認過沒有錯。（問：上訴人何時約證
        人至三重稅捐處對面咖啡廳見面，與簽發系爭本票是否
        同一日？）96年6月22日中午。」等語（見本院卷第108
        頁反面、109頁反面、110頁正面）。而乙○○先後在本
        院所述系爭本票為被上訴人囑其填寫票面金額、日期等
        項，再由被上訴人簽名乙節，互核相符；再參以被上訴
        人與乙○○當時為男女朋友，關係密切，不但曾共同在
        如附表編號3、4所示支票背面簽名，且被上訴人所簽發
        如附表編號2所示本票，除「丙○○」三字外，其餘應
        記載事項亦係由乙○○所填寫等情，應認乙○○此部分
        之證詞非虛。被上訴人雖以乙○○在原審證述其於系爭
        本票上簽名背書時，其上發票日96年6月21日、金額170
        萬元及發票人「丙○○」姓名均已寫好，並不確定系爭
        本票之發票日96年6 月21日是否為其所寫，其寫票面金
        額170萬元係因上訴人告知被上訴人借款170萬元，其並
        未問過被上訴人等語，卻因另案偽造有價證券等案件經
        處分不起訴確定後，在本院翻異其詞，其證詞不足採信
        云云，固非無據，但乙○○已於本院結稱其因害怕而在
        原審說錯話等語（見本院卷第109頁反面），且乙○○
        係在系爭本票之發票人欄後簽名，並非為背書人，況系
        爭本票上除「丙○○」三字外，其餘應記載事項及更改
        到期日部分均為乙○○所寫等情，業據乙○○結證屬實
        ，亦為兩造所不爭執，則乙○○在原審所述其在系爭本
        票「背書」時，其上應記載事項均已寫好，其不確定發
        票日96年6月21日是否其所為，更改之到期日96年7月10
        日非其所為云云，顯然矛盾。是乙○○在原審就簽發系
        爭本票過程之證詞，既有前揭不實之處，自應以其在本
        院所述為準。
      5.按「甲簽發未記載發票日之支票若干張交付丙，既已決
        定以嗣後每月之十五日為發票日，囑丙逐月照填一張，
        以完成發票行為，則甲不過以丙為其填寫發票日之機關
        ，並非授權丙，使其自行決定效果意思，代為票據行為
        而直接對甲發生效力，自與所謂『空白授權票據』之授
        權為票據行為不同。……，此種情形，與票據法第十一
        條第二項規定，尚無關涉。」，最高法院70年度第18次
        民事庭會議決議(一)參照。查系爭本票上關於發票日、到
        期日、票面金額均非被上訴人所填寫，而係乙○○所寫
        （見本院卷第111頁正面），已如前述，足徵被上訴人
        已決定系爭本票之票面金額、發票日及到期日，僅因不
        識字，祇會簽署自己姓名，乃囑乙○○照其意思填寫系
        爭本票，以完成發票行為。依前揭說明，被上訴人係以
        乙○○為填寫系爭本票之機關，並非授權乙○○自行決
        定票面金額及日期，要與所謂「空白授權票據」之授權
        為票據行為不同，乙○○尚無權塗銷原到期日。是系爭
        本票既經被上訴人之機關乙○○照被上訴人之意思填寫
        其金額、到期日及發票日，並經被上訴人親自簽署姓名
        ，即已完成發票行為，系爭本票自屬有效。被上訴人所
        辯系爭本票非其所簽發，欠缺應記載事項，為無效票據
        云云，亦無可取。
    (三)綜上所述，系爭本票乃被上訴人囑乙○○依其意思填寫票
      面金額、到期日及發票日，被上訴人再親自簽署姓名，以
      完成發票行為，而系爭本票上之應記載事項並無欠缺或矛
      盾不合法之情形，系爭本票自屬被上訴人簽發之有效票據
      。是上訴人所稱其執有被上訴人簽發之系爭本票等語，洵
      屬有據；被上訴人所辯系爭本票非其所簽發，且屬無效票
      據云云，為不可採。
五、上訴人復主張被上訴人因向其先後借貸80萬元、90萬元，合
    計170萬元，乃簽發系爭本票以為憑據等語，為被上訴人所
    否認。經查：
    (一)按票據債務人不得以自己與發票人或執票人之前手間所存
      抗辯之事由對抗執票人。但執票人取得票據出於惡意者，
      不在此限。票據法第13條定有明文。惟票據債務人以其自
      己與執票人間所存抗辯之事由對抗執票人，為法之所許。
      最高法院27年滬上字第97號、46年台上字第1835號、47年
      台上字第1621號判例參照。又支票為無因證券，支票債權
      人就其取得支票之原因，固不負證明之責任，惟執票人既
      主張支票係發票人向伊借款而簽發交付，以為清償方法，
      發票人復抗辯其未收受借款，消費借貸並未成立，則就借
      款之已交付事實，即應由執票人負舉證責任。同院73年度
      第1次民事庭會議決議(二)參照。本件上訴人主張系爭本票
      乃被上訴人因借款而簽發交付等語，既經被上訴人否認有
      收到借款，核係以其自己即發票人與執票人之上訴人間所
      存抗辯事由對抗上訴人，依前開說明，被上訴人得以此直
      接抗辯事由對抗上訴人，且應由上訴人就其已交付借款之
      事實，負舉證責任。
    (二)上訴人主張其借款80萬元予被上訴人等語，業據提出存摺
      明細為證（見原審卷第36-2頁），依該存摺明細可知上訴
      人於96年6月13日提領80萬元。雖證人乙○○結稱其未見
      到上訴人交付80萬元予被上訴人，惟其於98年2月20日在
      本院結稱：上訴人於96年6月21日拿出空白本票，說被上
      訴人前欠伊80萬元，今天又要向伊借90萬元，合起來170
      萬元，上訴人說兩筆借款寫成一張本票，要被上訴人簽本
      票，因為被上訴人不識字，只會寫自己的名字，所以其代
      被上訴人寫本票，被上訴人再簽名；簽170萬元系爭本票
      時，上訴人說兩筆借款寫成一張本票，伊再將以前被上訴
      人交給伊80萬元本票還給被上訴人等語（見本院卷第89頁
      反面、90頁）。復於98年4月6日在本院結稱：96年6 月21
      日在張記烤鴨店門口摩托車旁邊，上訴人說被上訴人已經
      向伊借80萬元，今天再借90萬元，共170萬元，所以被上
      訴人叫其寫170萬元，發票日就寫當天日期96年6月21日，
      被上訴人知道其在系爭本票寫170萬元，我有跟他確認過
      沒有錯等語（見本院卷第108頁反面、110頁正面）。由上
      可知，倘被上訴人未曾向上訴人借到80萬元，且欲再借90
      萬元，不可能同意並囑乙○○在系爭本票上填寫170萬元
      。應認上訴人所稱已借款80萬元予被上訴人乙節，為可採
      信；被上訴人所辯其未收到借款80萬元云云，不足以採。
      另被上訴人所稱已匯款200萬元、70萬元到上訴人配偶帳
      戶乙節，既非入上訴人帳戶，且上訴人否認與本件有關，
      自難認係清償本件借款。
    (三)至上訴人所稱其借款90萬元予被上訴人乙節，固據提出存
      摺明細為證（見原審卷第36-2頁），惟查：
      1.依該存摺明細可知上訴人於96年6月21日係提領「100萬
        元」，並非90 萬元，而其所舉證人乙○○竟結稱其於
        96年6月21日至三重某郵局見到上訴人提領現金「90萬
        元」，其欲將「90萬元」接過手，但遭上訴人所拒云云
        （見原審卷第75、76頁，本院卷第90頁正面、108頁反
        面、109頁反面），顯與上訴人提領之數額不符，此部
        分之證詞，已非無疑。
      2.雖乙○○結稱其另向上訴人借款320萬元，其賣三民路
        房子還借款，仍不足30萬元，而被上訴人簽發之系爭本
        票到期沒辦法還錢，連同其欠款，合計200萬元，故其
        與被上訴人在面額200萬元支票（見本院卷第27頁，即
        如附表編號3所示支票，下稱系爭200萬元支票）背書，
        被上訴人知道系爭本票到期無法清償，而須在系爭200
        萬元支票背書，因其為被上訴人女友，被上訴人始願意
        背書；其與被上訴人係以系爭200萬元支票背書代為清
        償系爭本票之債務，因系爭200萬元支票尚未兌現，故
        上訴人不還系爭本票云云（見本院卷第90頁正面、110
        頁正面）。但乙○○既曾結證上訴人稱被上訴人前欠伊
        80萬元，今天（指96年6月21日）又要向伊借90萬元，
        合起來170萬元，上訴人說兩筆借款寫成一張本票，伊
        再將以前被上訴人交給伊之80萬元本票還給被上訴人等
        語（見本院卷第90頁正面），並為上訴人所不爭執（見
        本院卷第90頁反面）。可見上訴人於被上訴人簽發系爭
        本票以代償前因借款所開立之面額80萬本票債務時，上
        訴人會將該80萬元本票交還被上訴人；同理，倘被上訴
        人在系爭200萬元支票背書以代償系爭本票170萬元債務
        時，上訴人應會交還系爭本票予被上訴人。惟上訴人於
        被上訴人交付已背書之系爭200萬元支票後，非但未交
        還系爭本票，復於系爭200萬元支票退票後，連同另紙
        經乙○○與被上訴人共同背書、面額120萬元之退支票
        （見本院卷第27頁，即如附表編號4所示支票），持以
        向臺灣臺中地方法院聲請命被上訴人與訴外人游國忠（
        即上開二紙支票之發票人）連帶清償320萬元本息之支
        付命令獲准（見本院卷第49至51頁），倘被上訴人在系
        爭200萬元支票背書係代償系爭本票債務，上訴人不應
        又持系爭本票向原法院聲請核發支付命令（嗣經被上訴
        人聲明異議，而視為起訴即本件訴訟），益證系爭本票
        與系爭200萬元支票無關。是乙○○前揭關於其與被上
        訴人在系爭200萬元支票背書緣由之證詞，自難採信。
      3.上訴人雖主張被上訴人於另案偽造有價證券等案件所述
        有借與乙○○170萬元，乙○○交付一紙徐秀華開立之
        支票、票號0000000、面額170萬元、發票日96年7月10
        日（下稱系爭170萬元支票），經被上訴人提示不獲兌
        現等語，可見乙○○要向被上訴人借款，被上訴人乃向
        其借款以交付乙○○，乙○○則交付系爭170萬元支票
        予被上訴人，另在系爭本票共同簽名發票，並將到期日
        改為96年7月10日，以配合系爭170萬元支票之發票日，
        惟乙○○無法於96年7月10日還錢予被上訴人，乃要求
        被上訴人不要提示系爭170萬元支票，故被上訴人始交
        付系爭200萬元支票予其，要求暫緩催討，是系爭本票
        與系爭170萬元支票有關云云。但查系爭170萬元支票乃
        乙○○為向被上訴人借款而交付予被上訴人，上訴人自
        始至終未曾持有過，已難認定與上訴人所持之系爭本票
        有關，況被上訴人在系爭170萬元支票背面簽名係基於
        取款背書而為（見本院卷第104頁），並非為背書轉讓
        而為，該支票經退票後，由被上訴人持有中，此觀板橋
        地檢署96年度他字第7603號偵查卷自明。況系爭本票原
        載到期日雖經乙○○塗改，惟仍可辨別其日期為96年8
        月20日，至其嗣塗改之96年7月10日則為無效，已如前
        述，乙○○所稱原到期日不可能寫為96年8月20日云云
        （見本院卷第111頁正面），不足以採。是被上訴人於
        系爭本票到期日屆滿前，本即無清償之義務，亦無配合
        系爭170萬元支票之發票日而更改到期日可言。再者，
        乙○○前已結稱上訴人以系爭本票上的字，除「丙○○
        」三字為被上訴人所寫外，其餘均係其所寫，故於96年
        6月22日約其在系爭本票簽名作擔保等語（見本院卷第
        89頁反面），且為上訴人所不爭執（見本院卷第90頁反
        面），則上訴人前揭所稱乙○○為向被上訴人借款170
        萬元，除交付系爭170萬元支票外，另在系爭本票共同
        簽名發票乙節，即與其不爭執之事實及乙○○之證詞相
        左。是上訴人此部分之主張，殊乏所據，要無可採。
      4.又乙○○不論在原審或在本院，均結證其未見到上訴人
        交付90萬元予被上訴人，其亦未向被上訴人確認有無收
        到90萬元等語明確（見原審卷第76、77頁，本院卷第90
        頁正面、109頁反面），且為兩造所不爭執（見原審卷
        第77頁，本院卷第90頁反面、111頁正面），此部分之
        證詞，堪予採信。此外，上訴人復未舉證證明其有交付
        90萬元予被上訴人之事實，其前揭所稱，要難採信。被
        上訴人所辯其未收到90萬元借款等語，為可採信。
    (四)綜上所述，上訴人確實有借款80萬元予被上訴人，被上訴
      人並未舉證證明已清償上開借款，被上訴人就系爭本票中
      80萬元部分，自不得以兩造間無借貸關係對抗上訴人。而
      系爭本票面額170萬元係包含前揭80萬元借款及上訴人嗣
      後借款90萬元二筆，亦即被上訴人簽發系爭本票時，上訴
      人尚未提領100萬元或所謂交付90萬元借款，尚難以被上
      訴人已簽發系爭本票，即遽認上訴人已交付90萬元借款，
      因上訴人無法證明在被上訴人簽發系爭本票後已交付借款
      90萬元之事實，揆諸前揭說明，被上訴人就系爭本票中90
      萬元部分，自得以兩造間無借貸關係，其未收到借款之直
      接抗辯事由對抗上訴人，系爭本票復不足為上訴人業已交
      付90萬元借款之證明，則上訴人依消費借貸或票據之法律
      關係，請求被上訴人給付票款或借款，均屬無據。
六、從而，上訴人本於消費借貸及票據之法律關係，請求被上訴
    人應給付其80萬元，與自視為起訴之支付命令送達翌日即96
    年11月14日起至清償日止，按年利率5%計算之利息，為有理
    由，應予准許，逾此範圍之請求，為無理由，應予駁回。上
    開應准許部分，原審為上訴人敗訴之判決，尚有未洽，上訴
    意旨求予廢棄改判，為有理由，應由本院予以廢棄，改判如
    主文第二項所示。至於上開不應准許部分，原審為上訴人敗
    訴之判決，核無不合，上訴意旨求予廢棄改判，為無理由，
    應駁回其上訴。又本件事證已臻明確，兩造其餘之攻擊或防
    禦方法及未經援用之證據，經本院斟酌後，認為不足以影響
    本判決之結果，自無逐一詳予論駁之必要，併此敘明。
七、據上論結，本件上訴為一部有理由，一部無理由，爰判決如
    主文。
中    華    民    國    98    年    6     月    2     日
                    民事第十七庭
                        審判長法  官  藍文祥
                              法  官  吳燁山
                              法  官  張競文
正本係照原本作成。
不得上訴。
中    華    民    國    98    年    6     月    3     日
                              書記官  章大富
┌─────────────────────────────────────────────┐
│附表                                                                                      │
├──┬──────┬─────────┬────┬───┬───┬──────┬─────┤
│編號│發  票  日  │到      期      日│金  額  │發票人│背書人│付  款  人  │票      號│
├──┼──────┼─────────┼────┼───┼───┼──────┼─────┤
│1.  │96年6月21日 │原為96年8月20日， │170萬元 │丙○○│無    │無          │TH0000000 │
│    │(本院卷P.39)│塗改為96年7月10日 │        │乙○○│      │            │          │
├──┼──────┼─────────┼────┼───┼───┼──────┼─────┤
│2.  │96年7月5日  │96年9月5日        │120萬元 │丙○○│無    │無          │CH0000000 │
│    │(本院卷P.39)│                  │        │      │      │            │          │
├──┼──────┼─────────┼────┼───┼───┼──────┼─────┤
│3.  │96年9月30日 │無                │200萬元 │游國忠│丙○○│陽信商業銀行│AB0000000 │
│    │(本院卷P.27)│                  │        │      │乙○○│復興分行    │          │
├──┼──────┼─────────┼────┼───┼───┼──────┼─────┤
│4.  │96年9月30日 │無                │120萬元 │游國忠│丙○○│陽信商業銀行│AB0000000 │
│    │(本院卷P.27)│                  │        │      │乙○○│復興分行    │          │
└──┴──────┴─────────┴────┴───┴───┴──────┴─────┘


司法院資訊處製作；財團法人民間司法改革基金會備份。
